---
title: "Chapter08. 상관된 오차항의 문제"
author: "Jeong-Eun Lee"
date: '2021 7 20 '
output: html_document
---
### 8.1 소개: 자기상관
+ 자기상관 : 관측값들이 얻어지는 순서에 따라 그들이 서로 연관되어 있는 경우 오차항들은 자기상관을 가짐
  + 발생이유
    1) 시간적, 공간적으로 인접해있는 관측개체들에 대한 오차항들은 유사항 경향을 가지기 쉬움
    2) 공간적으로 인접한 실험구역에서 얻은 관측값들은 공유하는 외적 환경의 영향으로 상관된 잔차를 가지는 경향이 있음
+ 오차항의 자기 상관성의 영향
  1) 최소제곱추정량이 더이상 최소분산을 가지지 않는다는 점에서 추정량의 효율성이 떨어짐
  2) $\sigma^2$이나 모회귀계수의 표준오차의 추정량은 실제보다 심각하게 과소추정될 수 있고 이에 따라 추정된 회귀계수는 그의 정확도가 높은 것으로 잘못 판단될 수 있음
  3) 통상적으로 사용되는 신뢰구간이나 유의성 검정 등이 엄격한 의미에서 더이상 타당하지 않음
+ 자기상관성 문제의 유형
  1) 회귀모형에 포함되어야 할 예측변수가 빠짐으로써 생기는 경우 -> 해당 예측변수를 찾아내면 해결됨
  2) 순수자기상관 -> 데이터의 변환 등을 통해 해결
  

### 8.2 소비자 지출액과 통화량 데이터
```{r}
sc = read.table("C:\\Users\\X-Note\\Desktop\\Spending_Currency.txt", header = T)
head(sc)
lm_sc = lm(Expenditure ~ Stock, data = sc)
summary(lm_sc)
```

+ 변수 : Y - 소비자 지출액, X - 통화량
+ 이 데이터는 시간에 따라 순서적으로 얻어졌기에 자기상관의 존재를 의심할 수 있음
```{r}
plot(rstandard(lm_sc), xlab = "번호", ylab = "잔차", pch = 16, type = "b")
```

+ 처음 7개 양(+)의 잔차 -> 다음 7개 음(-)의 잔차 -> 마지막 6개 양(+)의 잔차 ; 같은 부호를 가진 잔차들이 군집화하는 상황
  -> 모형의 오차항들 간에 강력한 상관관계가 있다는 증거로 추가적인 분석이 필요하다는 의미
+ 연검정 : 시각적으로 잔차에 패턴이 있다는 결론을 확인해줌
  + $n_1 = 13, n_2 = 7$ -> 연의 기댓값 10.1, 표준편차 1.97, 연의 개수 3 -> 차이(아래에서 추가설명) 5.1, 이는 2배의 $\sigma$보다 큼 -> 잔차가 랜덤성으로부터 유의하게 벗어남

+ [Runs Test에 대한 소개](https://www.itl.nist.gov/div898/handbook/eda/section3/eda35d.htm)
이 Runs test는 $H_0$: sequence가 무작위로 생성됨 vs. $H_1$: sequence가 무작위로 생성되지 않았음을 검정하며, test statistic은 $$Z = \frac{\mu - \bar{\mu}}{\sigma},$$
이 때 $\bar{\mu}$는 관측된 연의 갯수다. 책의 예제에서는 다음과 같이 계산이 되어 반올림하여 5.1이 되었다.

```{r}
(10.1-3)/sqrt(1.97)
```

### 8.3 더빈-왓슨 통계량
+ 더빈-왓슨 통계량 : 오차항의 자기상관성 여부를 대수적 방법으로 검정하는 방법
  + $\epsilon_t = \rho\epsilon_{t-1} + w_t, |\rho| < 1$ 형식의 자기상관계열을 이룬다는 가정에 근거를 두고 있음
  + 형태 : $d = \frac {\sum_{t = 1}^{n} e_t^2} {\sum_{t = 2}^{n} (e_t - e_{t-1})^2}$ ; $e_i-i$번째 OLS 잔차
    + d와 $\hat{\rho}$ 사이의 근사관계 : $d \doteq 2(1-\hat{\rho})$ -> 오차항의 자기상관성에 대한 증거는 d값이 2에서 얼마나 떨어져있는가 하는 정도에 따라 좌우됨
    
+ 오차항의 자기상관성에 대한 공식적인 검정법
  1) $d < d_L$이면, $H_0$ 기각
  2) $d > d_U$이면, $H_0$ 기각x
  3) $d_L < d < d_U$이면, 결론을 유보

+ 자기상관오차가 존재하는 경우 (1) 변수변환을 시도하거나, (2) 시간의 효과를 가지는 새로운 예측변수를 추가하여 문제에 접근해야함


### 8.4 변환을 통한 자기상관성의 제거
+ Cochrane-Orcutt 방법
$$\epsilon_t = y_t - \beta_0 - \beta_1x_t$$
$$\epsilon_{t-1} = y_{t-1} - \beta_0 - \beta_1x_{t-1}$$
$$y_t - \beta_0 - \beta_1x_t = \rho(y_{t-1} - \beta_0 - \beta_1x_{t-1}) + w_t$$
$$y_t - \rho y_{t-1} = \beta_0(1-\rho) + \beta_1(x_t - \rho x_{t-1}) + w_t$$
$$y_t^* = \beta_0^* + \beta_1^* x_t^* + w_t$$ 
  + $y_t^*$를 반응변수로, $x_t^*$를 예측변수로 하는 OLS를 수행하면 됨
+ Cochrane-Orcutt의 반복적 추정절차
  1) 원데이터로부터 모형 $y_t = \beta_0 + \beta_1x_t + \epsilon_t$를 적합하여 \beta_0, \beta_1의 OLS 추정량을 계산한다.
  2) 1)의 결과로 잔차를 계산하고, 잔차로부터 \rho를 추정한다.
  3) 변환된 변수로 $(y_t - \hat{\rho}y_{t-1})$와 $(x_t - \hat{\rho}x_{t-1})$을 사용하여 $y_t^* = \beta_0^* + \beta_1^* x_t^* + w_t$를 적합시키고 $\hat{\beta_0}, \hat{\beta_1}$을 얻는다.
  4) 새로 적합된 회귀식에서의 잔차들을 검토한다. 새로운 잔차들이 자기상관을 계속 보인다면 추정치 $\hat{\beta_0}, \hat{\beta_1}$을 사용하여 위의 과정을 반복 수행한다. 만일 새로운 잔차에 자기상관이 보이지 않으면 분석은 끝나고 원데이터에는 $\hat{y_t} = \hat{\beta_0} + \hat{\beta_1}x_t$로 적합된다.
  
+ 8.2절의 데이터에 대한 Cochrane-Orcutt의 반복적 추정절차 적용
단계 1)
```{r}
lm_sc = lm(Expenditure ~ Stock, data = sc)
summary(lm_sc)
```
단계 2)
```{r}
re_t = lm_sc$residuals
re_t
k = 0
for(j in 2:length(re_t)){
  k[j-1] = (re_t[j]-re_t[j-1])^2
}
d = sum(k)/sum(re_t^2) 
d

g = 0
for(j in 2:length(re_t)){
  g[j-1] = (re_t[j] * re_t[j-1])
}
rho_h = sum(g) / sum(re_t^2)
rho_h
```
단계 3)
```{r}
y2 = 0
for(t in 1:length(sc$Stock)){
  y2[t-1] = sc$Expenditure[t] - rho_h * sc$Expenditure[t-1]
}
y2

x2 = 0
for(t in 1:length(sc$Stock)){
  x2[t-1] = sc$Stock[t] - rho_h * sc$Stock[t-1]
}
x2

lm_sc2 = lm(y2 ~ x2)
summary(lm_sc2)
```

+ 위의 적합으로 얻은 회귀 적합식은 $\hat{y_t}^* = -53.70 + 2.64x_t^*$이다.
+ 이를 원변수의 항으로 적합식을 바꾸면 $\hat{y_t} = -215.31 + 2.64x_t$가 된다.

단계 4)
```{r}
plot(rstandard(lm_sc2), xlab = "번호", ylab = "잔차", pch = 16, type = "b")
```

+ 잔차플롯을 보면 부호별로 인접해있던 잔차들이 전보다는 좀 덜 모여있는 형태를 띠고 있어 Cochrane-Orcutt의 방법이 작동되고 있음을 알 수 있다.


### 8.5 자기상관된 오차항에 대한 반복적 추정방법
+ Cochrane-Orcutt의 장점 : 최소제곱법에 의해 모수의 추정값이 구해지므로 그 절차가 비교적 단순함
+ Cochrane-Orcutt의 단점 : 이단계 처리가 필요함

### 8.6 자기상관성과 결손된 예측변수
+ 새로운 예측변수의 도입 가능성을 타진해보는 것이 더 바람직할 때가 많음
  + 그 예측변수가 가지는 주변효과의 추정 + 그 예측변수가 반응변수에 대해 가지는 정보를 활용할 수 있음
  
### 8.7 주택착공데이터
+ 변수 : H - 주택착공수, P - 인구수, D - 담보융자자금
+ 분석 목적 : 주택착공수와 인구 사이의 단순선형회귀모형을 구축하는 것 -> $H_t = \beta_0 + \beta_1P_t + \epsilon$
```{r}
house = read.table("C:\\Users\\X-Note\\Desktop\\housing_starts.txt", header = T)
head(house)
lm_house1 = lm(H ~ P, data = house)
summary(lm_house1)
plot(rstandard(lm_house1), xlab = "번호", ylab = "잔차", pch = 16, type = "b")

lm_house2 = lm(H ~ P + D, data = house)
summary(lm_house2)
plot(rstandard(lm_house2), xlab = "번호", ylab = "잔차", pch = 16, type = "b")
```

+ 예측변수 D를 모형에 추가함으로써 오차항의 자기상관성의 문제가 제거되는 효과를 얻었고 잔차플롯도 많이 개선됨
  + 인구수를 고정시킬 때 담보융자자금의 변화가 고정된 담보융자자금에 대한 인구수의 변이보다 주택건설활동에 더 중요한 영향을 미침 -> 담보융자자금의 지표가 인구수보다 주택 착공수에 더 큰 효과가 있음
+ 이 데이터 분석의 시사점
  1) 큰 $R^2$ 값이 곧 데이터가 잘 적합되었고, 설명이 잘 되었다는 것을 뜻하지 않음
  2) 더빈-왓슨 통계량의 값이 유의하면, 결손된 예측변수가 있을 가능성이나 자기상관의 문제가 존재하는 증거가 됨
  

### 8.8 더빈-왓슨 통계량의 제한성
+ 더빈-왓슨 통계량 & 잔차플롯 : 시간적으로 인접한 잔차들 사이에 나타나는 종속 관계를 보임
+ 더빈-홧슨 통계량 vs 잔차플롯
  + 더빈-왓슨 통계량 : 오차항의 시간종속성이 2차 이상인 경우에 대해서는 특별히 유용한 정보를 제공한다고 할 수 없음
  + 잔차플롯 : 시간종속성이 1차가 아니더라도 오차항의 자기상관성에 대해 유용한 정보를 지님
+ 스키판매액 데이터
  + 변수 : $S_t$ - 스키 판매량, $PDI_t$ - 개인 가처분 소득
```{r}
ski = read.table("C:\\Users\\X-Note\\Desktop\\ski.txt", header = T)
head(ski)
lm_ski = lm(Sales ~ PDI, data = ski)
summary(lm_ski)
plot(rstandard(lm_ski), xlab = "번호", ylab = "잔차", pch = 16, type = "n")
points(which(c(1:nrow(ski))%%4 %in% c(2,3)), rstandard(lm_ski)[c(1:nrow(ski))%%4 %in% c(2,3)], pch = 16)
points(which(c(1:nrow(ski))%%4 %in% c(0,1)), rstandard(lm_ski)[c(1:nrow(ski))%%4 %in% c(0,1)], pch = 1)
```

  + 1, 4분기의 잔차는 양(+), 2, 3분기의 잔차는 음(-) -> 오차항들에 분명한 시간 종속성이 있음
  
  
### 8.9 계절성을 제거하기 위한 가변수의 이용
+ 겨울철은 1, 여름철은 0으로 하여 가변수 $Z_t$를 취하면 $S_t = \beta_0 + \beta_1PDI_t + \beta_2Z_t + \epsilon$
  + 겨울철($Z_t = 1$) : $S_t = (\beta_0 + \beta_2) + \beta_1PDI_t + \epsilon$
  + 여름철($Z_t = 0$) : $S_t = \beta_0 + \beta_1PDI_t + \epsilon$ 
```{r}
library(tidyr)
ski_2 = separate(data = ski, col = Date, sep = "/", into = c("month", "year"))
ski_3 = transform(ski_2, 
                Z = ifelse((ski_2$month == "Q1")|(ski_2$month == "Q4"), 1, 0))
head(ski_3)
plot(ski_3$PDI, ski_3$Sales)
```

  + 두 계절에 대한 회귀직선은 평행하며 PDI의 변화에 대한 주변 효과는 두 계절이 같음
  + 절편에 의해 반영되는 스키 판매액의 수준은 계절별로 다름
```{r}
lm_ski = lm(Sales ~ PDI + Z, data = ski_3)
summary(lm_ski)
plot(rstandard(lm_ski), xlab = "번호", ylab = "잔차", pch = 16, type="n")
points(which(c(1:nrow(ski))%%4 %in% c(2,3)), rstandard(lm_ski)[c(1:nrow(ski))%%4 %in% c(2,3)], pch = 16)
points(which(c(1:nrow(ski))%%4 %in% c(0,1)), rstandard(lm_ski)[c(1:nrow(ski))%%4 %in% c(0,1)], pch = 1)
```

  + 위의 잔차플롯을 통해 계절성에 대한 모든 징후가 제거됨을 확인할 수 있음
+ 이 데이터 분석의 시사점
  1) 더빈-왓슨 통계량은 인접된 관측값 사이에 상관관계가 있을 때만 민감함
  2) 유의적인 상관이 보이면 모형은 일단 재적합되어야 함
  

### 8.10 두 개의 시계열에 대한 회귀
+ 시계열 데이터 vs 횡단면 데이터
  + 시계열 데이터 : 관측값들이 연속적인 시간에 의해 발생, 자기 상관의 개념은 매우 유의한 요소, 대부분 계절성을 띠고 있음, 스스로 어떤 경향성을 내포할 가능성이 많음
  + 횡단면 데이터 : 관측값들이 한 시점에서 동시에 생성, 자기 상관의 개념은 적절하지 않음
    + -> 시계열 데이터에 대한 회귀분석을 시도할 경우 분석자는 데이터에 있을지도 모를 가능한 오차항의 자기상관성과 계절성 요인을 검토하여야 함. 이때, 반응변수 또는 예측변수들의 계차값을 나타내는 변수를 모형에 포함시키는 것도 고려 대상이 됨
    

### chap8.2) 원유생산량데이터
+ 표 6.19의 원유 생산량 데이터를 참조하여라. log(OIL)에 대한 선형회귀적합 후에 얻어진 잔차의 인덱스플롯은 반복적인 패턴이 있음을 보여주고 있다.
```{r}
oil = read.table("C:\\Users\\X-Note\\Desktop\\Oil.txt", header = T)
head(oil)
```
(a) 더빈-왓슨 통계량 d를 계산하여라. d로부터 자기상관 존재여부에 관한 결론을 도출하여라.
```{r}
lm_log_oil = lm(Year ~ log(Barrels), data = oil)
summary(lm_log_oil)
re_t = lm_log_oil$residuals
k = 0
for(j in 2:length(re_t)){
  k[j-1] = (re_t[j]-re_t[j-1])^2
}
d = sum(k)/sum(re_t^2) 
d
```

+ log(OIL)에 대한 선형회귀적합 후 계산한 더빈-왓슨 통계량 d의 값은 약 0.188로 2에 가까운 수치라고 할 수 없다. 이 계산값은 오차항에는 자기상관관계가 존재한다는 증거가 되므로 원유생산량데이터에서는 자기상관성이 높다고 할 수 있다.

(b) 연(run)의 수를 그 기댓값과 표준편차와 비교하여라. 이 비교를 통하여 자기상관 존재여부에 관한 결론을 도출하여라.
```{r}
plot(rstandard(lm_log_oil), xlab = "번호", ylab = "잔차", pch = 16, type = "b")
```

+ 잔차에 대한 연(run)의 개수를 파악하기 위해 계열플롯을 작성해보면 $$++++-------+------------+++++$$로 전체 5개의 연이 나타난다. 양의 잔차($n_1$) = 10, 음의 잔차($n_2$) = 19라는 점을 이용하여 연의 개수의 기댓값과 표준편차를 계산해보면, $$\mu = \frac {2 * 10 * 19} {10 + 19} + 1 = 14.10$$ $$\sigma^2 = \frac {2 * 10 * 19 * (2 * 10 * 19 - 10 - 19)} {(10 + 19)^2(10 + 19 - 1)} = 5.66$$
+ 연검정의 test statistic을 구하면 
```{r}
(14.10 - 5) / sqrt(5.66)
```
+ 따라서 차이는 3.83이고, 이는 표준편차 수치보다 1.6배만큼 차이가 난다. 따라서 잔차가 랜덤성으로부터 유의하게 벗어나 오차항 간에 강한 상관관계가 있다고 할 수 있다.
